【裁判字號】    97,易,3776
【裁判日期】    981124
【裁判案由】    業務侵占
【裁判全文】
臺灣臺北地方法院刑事判決              97年度易字第3776號
公  訴  人  臺灣臺北地方法院檢察署檢察官
被      告  甲○○
                      1
上列被告因業務侵占案件，經檢察官提起公訴（97年度偵字第
17085號），本院判決如下：
    主  文
甲○○意圖為自己不法之所有，而侵占對於業務上所持有之物，
處有期徒刑捌月，減為有期徒刑肆月，如易科罰金，以新臺幣壹
仟元折算壹日。
    事  實
一、甲○○自民國93年8月23日起至95年11月6日止，擔任址設臺
    北市○○○路○段111號3樓之臺北市攝錄影業職業工會總幹
    事，負責綜理一切會務，為從事業務之人。其為辦理臺北市
    攝錄影業職業工會於召開理監事會議時預備致贈與理監事及
    會務人員禮券之採購業務，於95年9月15日，以臺北市攝錄
    影業職業工會名義向潤泰創新國際股份有限公司（下稱大潤
    發公司），購買面額新臺幣（下同）500元之大潤發提貨券
    174張，金額總計87,000元。而負責該次買賣之大潤發公司
    業務代表戊○○為感謝臺北市攝錄影業職業工會之長期支持
    ，遂在其業務權限內，另外致贈面額500元之大潤發提貨卷2
    張（下稱系爭提貨券）與臺北市攝錄影業職業工會，並於同
    日一併交由甲○○收受。詎甲○○於收受系爭提貨券後，竟
    意圖為自己不法之所有，未將大潤發公司致贈系爭提貨券之
    情告知臺北市攝錄影業職業工會，隱匿系爭提貨券，而易持
    有為所有，將之侵占入己。嗣因臺北市攝錄影業職業工會於
    95年11月6日將甲○○資遣後，改派秘書丁○負責禮券採購
    業務，經丁○向大潤發公司洽詢購買禮券之相關優惠辦法時
    ，始經大潤發公司人員告知梗概而查悉上情。
二、案經臺北市攝錄影業職業工會告訴暨臺北市政府警察局大安
    分局報請臺灣臺北地方法院檢察署檢察官偵查起訴。
    理  由
壹、程序方面：
    按被告以外之人於審判外之言詞或書面陳述，除法律有規定
    者外，不得作為證據。被告以外之人於審判外之陳述，雖不
    符刑事訴訟法第159條之1至第159條之4之規定，而經當事人
    於審判程序同意作為證據，法院審酌該言詞陳述或書面陳述
    作成時之情況，認為適當者，亦得為證據；當事人、代理人
    或辯護人於法院調查證據時，知有第159條第1項不得為證據
    之情形，而未於言詞辯論終結前聲明異議者，視為有前項之
    同意。刑事訴訟法第159條第1項、第159條之5分別定有明文
    。經查，本院以下所引用之證據，被告甲○○於本院言詞辯
    論終結前，均未對於證據能力聲明異議，而視為同意該等證
    據具有證據能力，本院審酌各該陳述作成時之情況，認亦無
    違法或不當之情事，是均具有證據能力。
貳、實體方面
一、訊據被告固坦承有於95年9月15日受領大潤發公司致贈與告
    訴人臺北市攝錄影業職業工會（下稱告訴人工會）之系爭提
    貨券之事實，惟矢口否認有何業務侵占之犯行，辯稱：伊本
    欲於95年9月20日告訴人工會召開第10屆第11次理監事會議
    時，將大潤發公司致贈系爭提貨券一事在會議中報告，不料
    ，於會議中，因伊與理事會發生勞資爭議，當時雙方爭執激
    烈，致伊全然忘記報告上情。嗣於同年9月28日上班時間，
    告訴人工會請伊簽收解職書，伊雖認告訴人工會將伊解職不
    合法，但因不願與告訴人工會直接衝突，遂匆忙收拾辦公桌
    物品離去，方無意間將系爭提貨券夾帶回家，又當時伊正在
    搬家，家裡環境雜亂，伊未注意伊將系爭提貨券置於何處，
    之後才知道是伊妻子丙○○拿去消費，此實係無心之過，伊
    絕無侵占之犯意云云。
二、經查：
  (一)被告自93年8月23日起即任職於告訴人工會，擔任總幹事一
    職，負責綜理一切會務，迄95年11月6日經告訴人工會資遣
    時止，期間薪資均由告訴人工會支付等情，業據證人即告訴
    代表人乙○○於警詢時證述明確（見偵查卷第9頁正反面）
    ，復有臺北市攝錄影業職業工會94年6月份薪資表、臺北市
    攝錄影業職業工會章程（見他字卷第4頁至第12頁）、臺北
    市政府勞工局98年1月23日北市勞二字第09830083600號函所
    檢附之勞資爭議案件調解會議紀錄（見本院卷(一)第33頁至第
    34頁）、臺北市攝錄影業職業工會95年11月6日解職書（見
    本院卷(一)第19頁）各1份在卷可稽，堪認被告上開期間確係
    任職於告訴人工會，並負責綜理一切會務之業務無訛。
  (二)被告於95年9月15日，以告訴人工會名義，向大潤發公司購
    買總價87,000元之面額500元之大潤發提貨券共174張，並於
    同日一併收受由大潤發公司致贈與告訴人工會之優惠折扣即
    系爭提貨券之情，業據被告坦承無誤，並經證人即負責該買
    賣案之大潤發公司業務代表戊○○於偵查中及本院審理時證
    述明確（見偵查卷第91頁至第93頁、本院卷(一)第118頁反面
    至第121頁），復有大潤發公司優惠證明單、大潤發中崙店
    提貨券領用單、大潤發中崙店95年9月15日提貨券出售日結
    紀錄表各1紙存卷足憑（見偵查卷第78頁至第80頁），堪認
    屬實。
  (三)被告雖辯稱：系爭提貨券係大潤發公司依他字卷第17頁所示
    之買賣折扣協議書（下稱系爭協議書）預先致贈與告訴人工
    會之折扣，惟實際上告訴人工會並未於系爭協議書所載之期
    間內向大潤發公司採購承諾購買價值30萬元之提貨券，依照
    該協議書之規定，系爭提貨券應返還大潤發公司，而非告訴
    人工會所有云云，然質之證人戊○○於偵查中及本院審理中
    均證稱：伊於95年7月在大潤發公司中崙店擔任業務代表，
    告訴人工會為該公司之老客戶，伊為爭取能與告訴人工會長
    久合作，便和斯時代表告訴人工會向伊購買提貨券之被告簽
    立他字卷第17頁所示之系爭協議書，又該次被告代表告訴人
    工會採購面額500元之提貨券共174張，金額為87,000元，雖
    未達該協議書上所載之優惠折扣門檻，惟伊考量告訴人工會
    乃老客戶，而該次購買金額已將近10萬元，復為使雙方日後
    能合作順利，伊遂在業務權限範圍內，代表伊公司致贈面額
    500元之提貨券2張與告訴人工會，並一同交由被告收受，故
    系爭提貨券與上開買賣折扣協議書無關等語綦詳（見偵查卷
    第91頁至第93頁、本院卷(一)第118頁反面至第121頁），核與
    大潤發公司優惠證明單上所載大潤發公司係因告訴人工會向
    其承購87,000元之提貨券，而致贈面額500元之提貨券2張與
    告訴人工會之情相符（見偵查卷第78頁），復與大潤發公司
    中崙分公司於97年10月8日函覆：伊公司係基於告訴人工會
    乃該公司之常客，而特別致贈1,000元提貨券與告訴人工會
    等情若合符節，有上開函文1紙在卷可參（見偵查卷第96 頁
    ），足認系爭提貨券係大潤發公司基於告訴人工會乃其常客
    ，為求雙方長久合作，而特別致贈與告訴人工會，與上開買
    賣折扣協議書無關之情甚明，是系爭提貨券自無被告所稱因
    告訴人工會向大潤發公司採買之金額，未達系爭協議書所載
    之承諾購買門檻，而應歸還與大潤發公司，非屬告訴人工會
    所有之理。從而，系爭提貨券確屬告訴人工會所有，被告因
    採購禮券之業務關係而予持有乙節至明，被告上開所辯，乃
    空言偏執之詞，尚非可採。
  (四)再被告於95年9月15日因採購禮券之業務關係而持有大潤發
    公司贈與告訴人工會之系爭提貨券後，迄95年9月28日其離
    開告訴人工會上址辦公處所時止，均未將此情陳報與告訴人
    工會，亦未將系爭提貨券繳回告訴人工會之情，業據證人即
    告訴人工會之秘書丁○於本院審理中證稱：「（問：你的工
    作內容與被告有何關聯性？）因被告當初是我們工會的總幹
    事，他離職之後理監事叫我接任他的工作，我本來是會務人
    員，他們要我升秘書；（問：你是何時開始才接任被告的工
    作？）時間記不得了，他離開以後的理監事會議決定的；（
    問：在你接任被告的工作以後，是否曾經與大潤發公司聯繫
    過？）有一次理事長叫我去買大潤發的禮券，金額滿多的，
    那時候買了26份，一份3,000元，總金額是78,000元，我想
    說這麼多的金額，我應該去問大潤發有無折扣優惠，大潤發
    的先生跟我說你們已經有一個先生跟我簽合約了，我問他說
    有無優惠，他說優惠已經拿走了；（問：被告離開臺北市攝
    錄影業職業工會，到你從大潤發的業務人員黃先生那邊得知
    你們職業工會有人跟大潤發簽優惠合約的那段時間，被告有
    向你或你們工會的人員提及他跟大潤發有簽訂優惠協議書，
    且他已經跟大潤發拿取兩張500元的折價券贈品嗎？）不知
    情，沒有講過，所以我才會打電話去問」等語明確（見本院
    卷第121頁反面至第123頁），此亦為被告所不否認，堪認屬
    實。
  (五)而受僱人因處理業務，有為僱用人收取或持有第三人所交付
    與僱用人之物品時，負有向僱用人回報之責，乃眾所周知之
    常理，惟參之被告於95年9月15日替告訴人工會收取並持有
    系爭提貨券時起，迄告訴人工會於95年9月20日召開上揭理
    監事會議時止，長達5日之期間，均未向告訴人工會為任何
    陳報，復未於上開理監事會議結束後，迄其於95年9月28 日
    應告訴人工會要求，而離開前揭辦公處所時止，將近一星期
    久之時間內，就上情向告訴人工會為絲毫告知之狀，已如上
    述，足徵被告於95年9月15日，因趁執行業務上採購禮券之
    機會，而額外收取大潤發公司致贈與告訴人工會之系爭提貨
    券後，即無意使告訴人工會知曉此情，以隱匿系爭提貨券，
    而變易持有為所有之意思甚明，否則被告為何未於上揭為時
    非短之時日內，就大潤發公司致贈系爭提貨券與告訴人工會
    之情，向告訴人工會為任何隻字片語之透露？是被告前揭所
    辯，無非事後卸責之詞，委無可取。
  (六)至證人即被告配偶丙○○於本院審理時雖證稱：系爭提貨券
    係伊在家中看到後，就拿去消費；伊家的大潤發提貨卷都是
    被告從告訴人工會拿回來的，因為該工會常常會發，被告拿
    回來的提貨券都亂放，沒有固定的位置；被告曾於98年2、3
    月時，問伊有無看過系爭提貨券等語（見本院卷第123頁反
    面至第125頁），惟證人丙○○前開證言，僅足證明被告確
    實有將系爭提貨券攜帶回家且隨意放置，嗣經證人丙○○取
    用消費之情，非但不足證明被告並無不法所有意圖及侵占系
    爭提貨券之犯意，反而益徵被告於95年9月15日取得系爭提
    貨券後，根本無替告訴人工會妥善持有保管之意，而係將之
    視為自己所有之物，任意擺放甚明，是證人丙○○上開所言
    ，自無從採為有利於被告之認定。
  (七)綜上事證，互核以參，被告所辯各節，無非事後卸飾之詞，
    不足採信。本案事證明確，被告犯行堪以認定，應予依法論
    科。
三、查被告自93年8月23日起，迄95年11月6日經告訴人工會資遣
    時止，均任職於告訴人工會，並擔任總幹事一職，負責綜理
    一切會務，為從事業務之人，且於上揭時、地將業務上所持
    有之由大潤發公司致贈與告訴人工會之系爭提貨券，侵占入
    己，核其所為，係犯刑法第336條第2項之業務侵占罪，爰審
    酌被告為圖一己蠅利，竟利用職務之便，而為上開業務侵占
    犯行，有虧職守，且損及告訴人工會之利益，所為實屬非是
    ，且犯後一再飾詞巧辯，復囿於主觀，恣意堅持系爭提貨券
    非告訴人工會所有，而寄還2張面額500元之提貨券與大潤發
    公司收受之情，有被告庭呈之98年5月4日臺北興安存證號碼
    第821號郵局存證信函1份存卷可參（見本院卷(一)第171頁至
    第173頁），態度非佳，惟念其所侵占物品之價值僅1,000元
    ，尚屬微薄，暨其生活狀況、智識程度等一切情狀，量處如
    主文所示之刑，以示懲警。另被告犯罪時間係在96年4月24
    日之前，合於中華民國九十六年罪犯減刑條例之規定，應依
    該條例第2條第1項第3款規定，減其宣告刑二分之一，並諭
    知易科罰金之折算標準。
三、不另為無罪之諭知：
  (一)公訴意旨另以：被告擔任告訴人工會總幹事期間，於93年9
    月15日，以業務需要為由，向告訴人工會申請3,190元用以
    申辦門號0000000000號及手機（型號ATNK3120GA，下稱本案
    手機）1支，且由告訴人工會於被告任職期間代為繳納通話
    費，詎被告於95年11月6日離職，已無業務使用之需，竟意
    圖為自己不法之所有，拒不返還上開手機，將之侵占入己，
    因認被告就此部分亦涉有刑法第336條第2項之業務侵占罪嫌
    。
  (二)按犯罪事實應依證據認定之，無證據不得認定犯罪事實，又
    不能證明被告犯罪者，應諭知無罪之判決，刑事訴訟法第
    154條第2項及第301條第1項分別定有明文。次按認定犯罪事
    實所憑之證據，雖不以直接證據為限，間接證據亦包括在內
    ；然而無論直接或間接證據，其為訴訟上之證明，須於通常
    一般之人均不致有所懷疑，而得確信其為真實之程度者，始
    得據為有罪之認定，倘其證明尚未達到此一程度，而有合理
    之懷疑存在時，事實審法院復已就其心證上理由予以闡述，
    敘明其如何無從為有罪之確信，因而為無罪之判決，尚不得
    任意指為違法，最高法院則著有76年臺上字第4986號判例要
    旨可參。另按刑法上之侵占罪，須持有人變易其原來之持有
    意思而為不法所有之意思，始能成立，如僅將持有物延不交
    還或有其他原因致一時未能交還，既缺乏主觀要件，即難遽
    以該罪相繩，最高法院亦著有68年臺上字第3146號判例要旨
    可參。
  (三)公訴意旨認被告涉犯上開罪嫌，無非係以：告訴人之指述、
    被告供稱：目前未任職於告訴人工會，惟仍使用本案手機之
    陳述、中華電信公司電子計算機統一發票、行動電話業收據
    暨工會轉帳傳票，為其主要論據。訊據被告固坦承其有於擔
    任告訴人工會總幹事之期間，因業務需要，於93年9月15日
    ，向告訴人工會申請3,190元用以申辦門號0000000000號及
    本案手機1支使用，又其於95年11月6日遭告訴人工會資遣時
    ，並未立即將本案手機返還告訴人工會等情，惟堅決否認有
    何業務侵占之犯行，辯稱：伊當時與告訴人工會有勞資糾紛
    ，被逼離職，亦未辦理離職、交接手續，伊於95年12月還向
    法院提起確認伊與告訴人工會間僱傭關係存在之民事訴訟，
    伊認為若伊獲得勝訴判決，則伊仍為告訴人工會之職員，可
    以繼續執行業務，自毋庸多此一舉先行交還手機，若伊敗訴
    確定，再行返還，故伊才暫時未主動將手機交還告訴人工會
    ，伊絕非基於不法所有意圖或侵占犯意而不為返還等語。
  (四)經查：
  1.被告有於擔任告訴人工會總幹事之期間，因業務需要，於93
    年9月15日，向告訴人工會申請購買本案手機1支使用，惟於
    95年11月6日遭告訴人工會資遣時，未立即當場返還本案手
    機之事實，業據被告坦承無誤，核與告訴代表人乙○○於警
    詢時之指述相符（見偵查卷第9頁反面），並有中華電信股
    份有限公司93年9月15日發票號碼BX00000000號電子計算機
    統一發票（見他字卷第20頁）、臺北市攝錄影業職業工會93
    年9月22日轉帳傳票（見他字卷第22頁）、臺北市攝錄影業
    職業工會95年11月6日解職書（見本院卷(一)第19頁）各1張附
    卷可稽，固堪認定本案手機為告訴人工會所有，被告係因業
    務關係予以持有使用，然未於95年11月6日遭告訴人工會資
    遣時立即當場返還等情無訛。
  2.惟觀之被告係於95年11月6日與告訴人工會在臺北市勞工局
    之勞資爭議調解會內，當場由告訴人工會資遣解雇，並未辦
    理離職、交接手續，嗣被告於95年12月5日向本院勞工法庭
    提起確認其與告訴人工會間僱傭關係存在之民事訴訟等情，
    有臺北市政府95年11月10日府勞二字第09537903000號函及
    所附之爭議調解會議紀錄影本（見本院卷(一)第61頁反面至第
    63頁）、95年12月5日民事起訴狀影本各1份（見本院96年度
    勞訴字第9號民事卷宗第2頁至第4頁反面）在卷可考。再參
    以證人即擔任被告上開民事案件之訴訟代理人林俊銘律師於
    本院審理時證稱：被告有向伊提過他持有1支告訴人工會付
    款的行動電話，並表示依照告訴人工會的規章，即使離職也
    要辦理交接，而他是臨時被解僱，沒有辦理任何交接手續，
    不知該如何處理該支行動電話；伊沒有向被告叮囑說行動電
    話是屬於告訴人工會，縱使沒有辦理交接，也不應該繼續作
    為個人使用等語（見本院卷(一)第125頁反面至第126頁反面）
    ，堪認被告辯稱：告訴人工會於95年11月6日表示資遣解雇
    伊時，伊認為告訴人工會對伊之解雇行為並非適法，且伊亦
    未辦理離職、交接手續，伊尚於95年12月向法院提起確認伊
    與告訴人工會間僱傭關係存在之民事訴訟，伊當時主觀上是
    想等民事訴訟確定後再為處理，因此方怠於交還本案手機與
    告訴人工會等語，尚非無據，是被告雖未於95年11月6日遭
    告訴人工會資遣時，當場主動將本案手機返還告訴人工會，
    惟被告此未為交還之舉，是否係基於為自己不法所有之意圖
    及侵占之犯意而為，實非無疑。而公訴人所舉之上開證據，
    至多均僅足證明被告係因業務關持有告訴人工會之本案手機
    ，而未於95年11月6日經告訴人工會資遣時，當場立即將之
    返還等情，尚仍無從使本院形成被告前開未於95年11月6日
    將本案手機交還告訴人工會之行為，係基於不法所有意圖及
    侵占犯意所為，而有起訴書所指業務侵占犯行之確信。此外
    ，復查無其他積極證據足以證明被告就此部分確係基於不法
    所有意圖及侵占之主觀犯意而為，自不得遽以刑法第336條
    第2項之業務侵占罪之罪嫌相繩。惟此部分與被告前揭經本
    院論罪科刑之犯行間，因公訴人認有接續犯之實質上一罪關
    係（見本院卷(二)第27頁反面），爰不另為無罪之諭知，併此
    敘明。
據上論斷，應依刑事訴訟法第299條第1項前段，刑法第336條第2
項、第41條第1項前段，刑法施行法第1條之1，中華民國九十六
年罪犯減刑條例第2條第1項第3款、第7條、第9條，判決如主文
。
本案經檢察官蒲心智到庭執行職務。
中    華    民    國    98    年    11    月    24    日
                  刑事第十庭  審判長法  官  蔡坤湖
                                    法  官  呂煜仁
                                    法  官  謝昀璉
上正本證明與原本無異。
如不服本判決應於收受送達後10日內向本院提出上訴書狀，並應
敘述具體理由；其未敘述上訴理由者，應於上訴期間屆滿後20日
內向本院補提理由書（均須按他造當事人之人數附繕本）「切勿
逕送上級法院」。告訴人或被害人如對於本判決不服者，應具備
理由請求檢察官上訴，其上訴期間之計算係以檢察官收受判決正
本之日期為準。
                                    書記官  鄭雅文
中    華    民    國    98    年    11    月    30    日
附錄本判決論罪科刑依據之法條：
中華民國刑法第336 條第2 項。
中華民國刑法第336 條
（公務公益侵占罪、業務侵占罪）
對於公務上或因公益所持有之物，犯前條第1 項之罪者，處1 年
以上7 年以下有期徒刑，得併科5 千元以下罰金。
對於業務上所持有之物，犯前條第1 項之罪者，處6 月以上5 年
以下有期徒刑，得併科3 千元以下罰金。
前二項之未遂犯罰之。


司法院資訊處製作；財團法人民間司法改革基金會備份。
